【裁判字號】    98,選上訴,11
【裁判日期】    980908
【裁判案由】    選罷法
【裁判全文】
臺灣高等法院刑事判決                98年度選上訴字第11號
上  訴  人  臺灣士林地方法院檢察署檢察官
被      告  甲○○
選任辯護人  翁方彬律師
上列上訴人因被告選罷法案件，不服臺灣士林地方法院97年度選
訴字第3號，中華民國98年2月9日第一審判決（起訴案號：臺灣
士林地方法院檢察署97年度選偵字第16、17、18號），提起上訴
，本院判決如下：
    主  文
上訴駁回。
    理  由
一、本院審理結果，認原判決對被告為無罪之諭知，核無不當，
    應予維持，並引用原判決（如附件）記載之證據及理由。
二、檢察官上訴略以：
  (一)原審以證人乙○○、莊能通、陳聰明、丙○○、林清發、丁○○、胡家安、李永任、戊○○、己○○等人與證人辛○○
    、庚○○、寅○○、壬○○、卯○○、癸○○、巳○○、丑
    ○○、辰○○、子○○等人於警詢中之陳述，經被告之辯護
    人否認渠等警詢陳述之證據能力，而上開證人於警詢中之陳
    述，核無刑事訴訟法第159條之2至第159條之4之例外規定，
    認上開證人於警詢中之陳述無證據能力。惟其中證人戊○○
    、己○○與證人辛○○、壬○○、卯○○、巳○○、子○○
    於原審審理時所為證述，與其等於警詢中之陳述不符，原審
    遽認其警詢陳述，無證據能力，尚嫌速斷。
  (二)被告於96年9月13日晚上，在淡水賢孝義警民防分隊餐會中
    ，先發送印有甲○○姓名之面紙及購物袋，並向在場之該隊
    隊員敬酒及拜託，且假借擔任該分隊顧問之名義而交付3萬
    元，予該民防分隊隊長乙○○，使該民防分隊之構成員為一
    定投票權之行使，該3萬元經陳政宏轉予莊能通入帳後，被
    告於96年10月底經陳政宏通知，取回該3萬元顧問費之事實
    ，業據該分隊隊長陳政宏、幹事莊能通、隊員陳聰明、林清
    發、丙○○、戊○○、丁○○、己○○，分別警、偵訊或原
    審審理時證述在卷，被告於警詢中亦自承，之前於同年3月
    、6月之聚餐均有參加，但未交錢等語，雖證人乙○○等對
    於現場有無發放競選面紙、購物袋等文宣，被告有無拜票，
    其陳述不一，然此係因證人到達、離開餐會之時間不同，或
    係出於迴護被告，而為相異之陳述，然應無礙於此部分犯罪
    事實之認定。
  (三)被告於96年11月6日晚上，在淡水中正義警民防分隊餐會中
    ，向該分隊隊員敬酒、拜票，請求支持，且假借加入該分隊
    之顧問，交付2萬元予該隊隊長庚○○，使該民防分隊之構
    成員為一定投票權之行使之事實，業據證人即淡水中正民防
    分隊長庚○○、幹事辛○○、隊員寅○○、卯○○、巳○○
    、癸○○、丑○○、辰○○、證人即被告助理壬○○，分別
    警、偵訊或原審審理時證述在卷，被告就當場有交付2萬元
    顧問費一情亦不爭執。證人辛○○、壬○○、卯○○、巳○○、子○○於原審審理時與渠等於警、偵訊時所證不符，且
    與其他證人所證不符，應不足採信。再參酌被告已於96年10
    月底，經淡水賢孝義警民防分隊長乙○○告知：「民意代表
    當義務團體的顧問，要參選的一年以內不能當顧問」，而取
    回其所交付予該分隊之顧問費3萬元，猶於96年11月6日晚上
    ，向在場之淡水中正民防分隊隊員敬酒，拜票請求支持，復
    在餐會現場假借加入該民防分隊之顧問，交付2萬元予該隊
    隊長庚○○，使該民防分隊之構成員為一定投票權之行使，
    此部分之犯行亦堪認定。
  (四)按「修正前公職人員選舉罷免法第91條第1項第1款所定對團
    體機關賄選罪，係指對於該選舉區內之團體或機關，假借捐
    助名義，行求期約或交付財物或其他不正利益，使其團體或
    機構之構成員，不行使投票權或為一定之行使；其立法目的
    在規範任何人對於選舉區內之團體或機關，不得假借任何捐
    助名義，妨害投票之清白及公平性。又其犯罪構成要件既曰
    『假借捐助名義』，從其名目上顯不可能明示為選舉之用，
    自必須於直接、間接證據中探求行為人之真意，期勿枉縱。
    」，最高法院著有96年度台上字第4558號、90年度台上字第
    2791號判決可資參照。另按「上訴人平日固曾捐助公益慈善
    團體，但其答允捐助文化社區老人會旅遊費係在選舉前夕，
    並以老人會投票支持為前提，原判決認其捐助行為與選舉有
    關，二者之間有對價關係，其採證、認事尚無違一般經驗法
    則。上訴人以其在選舉當時仍具縣議員身分，依慣例捐助文
    化社區老人會旅遊費純屬一般人情酬酢，並無賄選動機或犯
    意云云，乃其個人主觀之判斷，尚難據為上訴第三審之適法
    理由。」，亦有最高法院91年度台上字第779號可稽。況本
    案判決後，中央選舉委員會亦認「‧‧‧如以判決書所載，
    以其捐助章程或允諾捐助未逾越一般社會通念，而足以影響
    團體構成員之投票意向為有無違反該條款之判斷，是否與該
    條款欲達乾淨選舉之立法目的相悖？亦值商榷。」，此有中
    央選舉委員會98年6月1日中選法字第0980002470號函在卷可
    考。是原審認被告自擔任立委時起，即陸續於不同民間團體
    擔任顧問，並繳納顧問費，為立委職務之經濟能力所能負荷
    ，其事例至為慣見，而認被告上開捐助行為未涉賄選云云，
    亦有可議。
三、經查：
  (一)按被告以外之人於檢察事務官、司法警察官或司法警察調查
    中所為之陳述，與審判中不符時，其先前之陳述具有較可信
    之特別情況，且為證明犯罪事實存否所必要者，得為證據。
    刑事訴訟法第159條之2固有明文。查證人證人戊○○、己○○與證人辛○○、壬○○、卯○○、巳○○、子○○於原審
    審理時所為之陳述，與其等於警詢中所為之陳述不符，惟除
    證人戊○○外，其餘證人於偵查中已為與警詢相同之證述，
    是渠等警詢證述已非證明被告犯罪事實存否所必要；而證人
    戊○○於警詢所證：我參加本次聚餐時，立委候選人甲○○
    有到場致意，並帶同一男性助理到場，甲○○及其助理到場
    致意時有表明係本屆立委候選人，有逐桌來敬酒，舉手向每
    個人拜託。我加入賢孝義警民防分隊7、8年，沒聽過甲○○
    要加入顧問。我是臺北縣立委選舉第1選區內具投票權之公
    民等語，亦有其他在場之證人為相同之證述，其警詢證言亦
    非證明被告犯罪事實存否所必要。是原審認被告辯護人既否
    認渠等警詢陳述之證據能力，而上開證人之證言亦不符刑事
    訴訟法第159條之2之例外規定，而無證據能力，於法核無不
    合，先予敘明。
  (二)依檢察官起訴及上訴意旨所示，被告在上開二次餐會中有表
    示參選，並敬酒、拜票、請求支持，再加上被告當場交付顧
    問費用之行為，即認被告構成賄選罪。是縱被告在上開二次
    餐會中有表示參選，並敬酒、拜票、請求支持，但若未當場
    交付顧問費用，即不構成賄選罪。從而，本件重點在於被告
    在上開二次餐會中為表示參選，並敬酒拜票請求支持時，所
    交付之顧問費用，在被告主觀上是否有以交付上開財物為賄
    選之意，客觀上是否足認係使團體或機構之構成員為投票權
    之一定行使或不行使之對價。被告行為有無合於最高法院92
    年度台上字第893號判例及91年度台上字第6056號、93年度
    台上字第2296號判決、95年度台上字第1586號判決等要旨所
    示賄選罪之成立要件（上開判決要旨詳見原判決第5、6頁）
    。查：被告自95年6月起即擔任淡水賢孝義警民防分隊顧問
    ，並自95年8月起，多次受邀參加該分隊聯誼餐會等情，業
    據其提出之顧問聘書影本2紙、收據影本2紙，聚餐邀請函影
    本5紙，核與證人即該分隊長乙○○之證述相符。是證人戊○○於警詢時證稱：渠加入賢孝義警民防分隊7、8年，沒聽
    過甲○○要加入顧問等語，縱有證據能力，亦非事實，尚難
    為被告不利之認定。況顧問係一年一聘，自非每次參加聚餐
    被告均繳納顧問費用，自難以被告於警詢中自承，於同年3
    月、6月均有參加賢孝義警民防分隊聚餐，但未交錢等語，
    即認伊本次交付顧問費用意在賄選。再被告自95年11月起即
    擔任淡水中正民防分隊顧問等情，業據其提出聘書影本2紙
    、收據影本2紙，核與證人即分隊幹事辛○○證述相符（詳
    見原審判決第7頁、第10頁），足認被告原即曾擔任民防分
    隊顧問，主觀上並非因選舉而支付顧問費用。衡情被告所交
    付之顧問費用僅3萬元、2萬元，並無違反禮俗，金額亦無異
    乎常情，或與往常有何不同，難認已逾越社會可容許之限度
    ，或特別為選舉所為給付，且經該分隊登錄入帳，與一般顧
    問費之給付行為相較，並無何不尋常之處，顯不足以使該民
    防分隊構成員動搖或改變投票意向甚明。是縱被告在上開二
    次餐會中有表示參選，並敬酒拜票，請求在場之人支持之舉
    動，亦無從遽認該顧問費屬賄選行為之對價。此亦合於檢察
    官上訴書所引用之最高法院著有96年度台上字第4558號、90
    年度台上字第2791號判決所示「必須於直接、間接證據中探
    求行為人之真意，期勿枉縱。」之意。
  (三)雖上訴意旨舉最高法院91年度台上字第779號判決意旨，認
    被告縱平日即有擔任本案二民防分隊之顧問，惟在選舉前夕
    捐助顧問費，應認其捐助行為與選舉有關云云。惟查，最高
    法院91年度台上字第779號判決，認該案被告張００於選舉
    前夕之捐助行為購成賄選，係因張００與其所屬選舉區內之
    ００社區老人會會長協議，由張００捐助該老人會6萬元之
    旅遊費用，而該老人會於選舉投票時，應投給被告張００，
    有本院台中分院90年度重上更(三)字第136號判決、最高法院
    91年度台上字第779號判決全文可參，惟本件並無證據顯示
    ，被告交付顧問費前，曾與本件二民防分隊之任何人達成「
    交付顧問費，該分隊隊員應於選舉時投票予被告」之協議，
    是上開最高法院91年度台上字第779號判決意旨所示事實，
    與被告之行為顯不相同，自難比附援引。再被告雖於96年10
    月底，因淡水賢孝義警民防分隊長乙○○告知：「民意代表
    當義務團體的顧問，要參選的一年以內不能當顧問」，而取
    回其所交付予該民防分隊之顧問費，惟上開行為本不構成賄
    選，是被告於同年11月再交付2萬元顧問費予淡水中正義警
    民防分隊，亦難認其主觀上係基於賄選之意而交付上開顧問
    費用。
  (四)雖中央選舉委員會認，若以其捐助章程或允諾捐助未逾越一
    般社會通念，而足以影響團體構成員之投票意向為有無違反
    該條款之判斷，是否與該條款欲達乾淨選舉之立法目的相悖
    ？有待商榷云云。惟按行政機關對於法律之解釋固足為法官
    審判時之參考，惟法官本於法律之確信，適用法律，不受行
    政機關之拘束。按「對於該選舉區內之團體或機構，假借捐
    助名義，行求期約或交付財物或其他不正利益，使其團體或
    機構之構成員，不行使投票權或為一定之行使者」，為修正
    前公職人員選舉罷免法第91條第1項第1款之成立要件，法有
    明文。是賄選罪之構成要件，客觀上必係行為人所交付之財
    物，足使其團體或機構之構成員，不行使投票權或為一定之
    行使，上開中央選舉委員會之意見與法律規定顯不相符，本
    院自難據為認定被告犯罪之依據。
四、原判決已敘明被告之行為不成立賄選之理由及所憑之證據，
    經核尚無違一般社會大眾認知之經驗法則或論理法則。檢察
    官僅以被告在民防分隊之餐會上有拜票請求支持，並交付顧
    問費之客觀事實，即認被告有賄選犯行，尚嫌速斷。
五、原審以檢察官所舉之證據，尚不足以證明被告有賄選行為，
    而為被告無罪之判決，經核其認事用法及證據之取捨，並無
    違誤。檢察官上訴意旨所陳各節，仍無從使本院形成被告有
    罪之心證，檢察官之上訴為無理由，應予以駁回。
據上論斷，應依刑事訴訟法第368條、第373條，判決如主文。
本案經檢察官張秋雲到庭執行職務。
中    華    民    國    98    年    9    月    8    日
            刑事第十六庭  審判長法  官  溫耀源
                                法  官  許增男
                                法  官  王敏慧
以上正本證明與原本無異。
檢察官如不服本判決，應於收受送達後10日內向本院提出上訴書
狀，其未敘述上訴之理由者並得於提起上訴後10日內向本院補提
理由書（均須按他造當事人之人數附繕本）「切勿逕送上級法院
」。
                                書記官  丁淑蘭
中    華    民    國    98    年    9     月    8     日


司法院資訊處製作；財團法人民間司法改革基金會備份。
